臺灣臺南地方法院民事判決　　　　　　　 95年度訴字第374號
原　　　告　丁○○
訴訟代理人　吳永茂律師
　　　　　　羅玲郁律師
複代理　人　龍毓梅律師
複代理　人　戊○○
被　　　告　甲○○
　　　　　　乙○○○
共　　　同
訴訟代理人　林永發律師
上列當事人間請求塗銷所有權移轉登記等事件，經本院於民國96
年5月31日言詞辯論終結，判決如下：
    主  文
被告甲○○、乙○○○就坐落台南縣永康市○○段六五六九、六
五七０、六五七一及六五七二地號，應有部分六分之一，於民國
九十一年二月四日以贈與為原因所為之債權行為及物權行為均撤
銷。
被告乙○○○應將上開土地，於民國九十一年二月十五日經台南
縣永康地政事務所以永一字第三一三三０號收件，民國九十一年
二月二十五日所為所有權移轉登記，予以塗銷。
訴訟費用新台幣肆萬捌仟伍佰肆拾壹元由被告甲○○、乙○○○
各負擔新台幣貳萬肆仟貳佰柒拾元伍角。
    事實及理由
一、原告主張如下：
  (一)依本院89年度重訴字第31號、台灣高等法院台南分院90年度
    上字第252號以及最高法院94年度台上字第1275號請求清償
    債務事件之確認判決，訴外人李有德對於被告甲○○具有(1)
    新台幣（下同）1,025,468元之本金債權，及自民國89年1月
    12日起至清償日止，按年息百分之5計算之利息。(2)自民國
    90年7月1日起至合夥解散日止，按月給付32,566元之債權存
    在。上開(1)債權部分本息合計共1,333,108元；(2)債權則因
    訴外人李有德與被告甲○○間之合夥事業迄今尚未進行清算
    ，合夥尚未解散，故若自90年7月1日按月給付32,566元，算
    至95年2月1日為止，被告應給付1,758,564元。合計(1)(2)部
    分之債權共有3,091,672元。又訴外人李有德已於94年10月
    5日將前開債權讓與原告，是原告已取代訴外人李有德之地
    位而為被告甲○○之債權人。
  (二)被告甲○○明知對訴外人李有德負有前開債務，且亦知悉其
    財產若經處分，即不足以清償對訴外人李有德所負之債務，
    而被告乙○○○為被告甲○○之配偶，於訴外人李有德與被
    告甲○○間之前開債務訴訟程序期間均有參與，對被告甲○○對李有德所負之債務及甲○○之財產狀況均知之甚詳，然
    被告甲○○竟仍為脫免對於訴外人李有德之債務，於91年2
    月4日將其所有坐落台南縣永康市○○段6569、6570、6571
    、6572地號（下稱系爭土地），權利範圍均為6分之1，與被
    告乙○○○虛偽訂定無償夫妻贈與契約，並已完成所有權移
    轉登記。被告二人之前開無償處分財產之行為，實已侵害訴
    外人李有德對被告甲○○之前開債權，又因訴外人李有德已
    將債權讓與原告，此亦當然侵害原告之債權，故原告有權提
    起本件訴訟請求撤銷被告二人之無償贈與行為，並請求塗銷
    所有權移轉登記。
  (三)退步言之，若原告訴請撤銷被告二人無償贈與行為並塗銷所
    有權移轉登記已逾一年除斥期間。然被告二人明知被告甲○○對訴外人李有德負有債務之情形下，仍故意以違法脫產之
    行為規避債務之履行及清償，藉此侵害訴外人李有德對被告
    甲○○之債權，致訴外人李有德受有無法受償之損害，此亦
    已符合民法第184條第1項及民法第185條之規定。是被告二
    人亦應負連帶賠償責任。
  (四)對被告之抗辯，陳述如下：
  (1)被告辯稱原告行使本件撤銷權已逾除斥期間，並提出92年執
    速字第8003號拍賣之公告、第一商業銀行追加執行提出於執
    行處之系爭4筆土地登記謄本以及執行處通知優先購買權人
    即共有人李美月、沈崑煌、李陳錦綢4人之執行處通知為憑
    。然觀之該拍賣公告及執行處通知內容，均未記載有關被告
    甲○○將系爭4筆土地所有權應有部分6分之1移轉與被告乙○○○之事實。此外，訴外人李有德於執行程序中從未聲請
    閱覽卷宗，則訴外人李有德豈有可能僅憑上開拍賣公告及執
    行處通知即得知被告甲○○之脫產行為。又雖原告曾於92年
    11月18日就訴外人李有德、李王桂枝之財產聲明參與分配，
    並指定吳永茂律師為送達代收人，然吳永茂律師並未擔任執
    行程序之代理人，並無閱覽卷宗權限，原告亦無可能得知被
    告甲○○將系爭土地應有部分之所有權移轉與被告乙○○○
    之事實。實則，訴外人李有德係於94年2月14日向台南縣永
    康地政事務所調閱系爭土地「異動索引」時，方知悉被告甲○○之脫產行為。原告於95年2月6日即提起本件塗銷所有權
    移轉登記之訴訟，未逾1年除斥期間。
  (2)被告甲○○又辯稱系爭土地原為被告乙○○○所有，但登記
    被告甲○○名義，有關上開無償贈與並移轉所有權登記之行
    為，乃夫妻財產更名登記，並無詐害債權之事實。被告乙○○○亦到庭辯稱：「60年間要分家時，我先生當時沒有錢，
    所以由我拿錢出來買，我當時拿170,000元出來買，買受的
    權利是1/3，…本來土地應該登記在我的名下，但是為了要
    節稅，所以才登記我跟我先生各1/6。」。然按「當事人主
    張有利於己之事實者，就其事實有舉證之責任。」，民事訴
    訟法第277條前段定有明文。經查，證人丙○○到庭證稱：
    「（你是否知悉永康市○○段6569、6570、6571、6572等4
    筆土地如何移轉登記的過程？）……系爭土地為何登記給被
    告甲○○所有，可能是我先生欠錢，然後有向被告甲○○借
    錢，才把土地登記在被告甲○○名下。」等語，顯然與被告
    乙○○○上述情形不相符。雖證人丙○○又證稱：「（請求
    詢問證人是否知悉被告乙○○○為了還錢有把錢拿出來？）
    我知道被告乙○○○有私房錢，但是被告甲○○有無拿錢出
    來我不清楚，被告乙○○○有把錢拿出來，至於拿多少我就
    不清楚……被告乙○○○有無因為把錢拿出來而分得土地我
    不清楚。」等語，其證言已有前後矛盾不一致之情形。此外
    ，證人之證言就有關被告甲○○是否有付款、被告乙○○○
    是否因支付款項而分得土地，均表明並不知悉，則證人之證
    言仍不足以作為被告二人前開供述之證據，故被告二人辯稱
    上開移轉土地所有權之行為乃係夫妻財產之更名登記，仍應
    由被告二人負舉證責任，否則應作對原告有利之認定。
  (3)至被告甲○○辯稱其對訴外人李有德亦有債權存在，得主張
    抵銷云云。然被告甲○○主張二人合夥之土地，因李有德積
    欠債務被拍賣，拍賣所得價款8,622,000元，其中2分之1（
    即4,311,000元）及自94年3月9日被拍賣之日起至95年3 月9
    日止之利息369,453元，李有德應償還被告甲○○部分。查
    坐落台南縣歸仁鄉○○○段一小段3、5、6、8、9、10、11
    、12地號等土地雖係被告甲○○與訴外人李有德合夥購買，
    但被告甲○○實際並未出資，土地價金全係訴外人李有德以
    個人名義向銀行貸款，貸款利息亦由李有德繳付，被告甲○○從未支付貸款利息，李有德因無力墊付利息，終致土地遭
    法院查封拍賣。既然8筆土地係因可歸責於被告甲○○之事
    由才遭法院查封拍賣，被告甲○○無權請求上開8筆土地拍
    賣金額之2分之1及利息。
  (4)被告甲○○又指稱有關座落媽祖廟二小段1264地號之土地業
    經台南縣政府徵收並已發放土地補償費3,180,000元，四兄
    弟每人應分配720,000元，訴外人李有德應償還土地補償費
    及自李有德受領之日起即89年2月2日至95年4月2日止之利息
    380,508元予被告甲○○云云。然查，觀之台灣高等法院台
    南分院90年度上字第252號民事判決第31頁第（7）點，其上
    雖有記載「上訴人甲○○此部分抵銷之主張，雖經駁回，然
    因非本件判決效力既判力所及，自無礙其另行起訴請求」等
    語，然其充其量僅得證明被告甲○○曾於另案民事程序提出
    抵銷之主張，尚不足以作為訴外人李有德應返還此土地補償
    費720,000元及利息予被告甲○○之證明，是被告甲○○就
    此部分主張仍應提出其他證據以證其說，否則即應作成對訴
    外人李有德有利之認定。
  (5)另被告甲○○指稱座落於媽祖廟段二小段土地徵收後所剩餘
    1264、1264之2地號土地，因訴外人李有德未給付貸款利息
    遭法院拍賣，所得拍賣價款2,100,000元，四兄弟每人應分
    配525,000元，及自拍賣日即92年5月29日起至95年3月29 日
    止之利息127,479元，此亦應由訴外人李有德賠償於被告甲○○云云。然查，上開2筆土地之價金均係由訴外人李有德
    以其個人之名義貸款，被告甲○○並未實際出資購買，且2
    筆土地貸款利息更從未繳納。既然被告甲○○並未出資購買
    ，亦未繳納土地貸款利息，對於2筆土地遭法院查封拍賣一
    事，當然無權請求訴外人李有德償還拍賣所得價款及利息。
  (6)本件訴外人李有德對於被告之債權，業經鈞院於90年7月4日
    以89年度重訴字第31號判決勝訴在案，訴外人李有德對於被
    告之債權，其債權清償期應為90年7月4日。然被告於本件主
    張得抵銷之債權，其中有關合夥8筆土地遭拍賣之價款及其
    利息以及媽祖廟二小段1264、1264之2二筆土地遭拍賣之價
    款及其利息，債權清償期分別於94年3月9日及92年5月29 日
    ，均發生於本件債權清償期之後，依民法第299條第2項之規
    定，被告不得對原告主張抵銷。
  (五)綜上所述，被告甲○○迄今仍未就其所主張得抵銷之債權負
    舉證責任，且伊所主張得抵銷之債權，清償期又發生於本件
    所受讓債權之後，依法不得主張抵銷。則被告甲○○所為抵
    銷之主張當然無理由。再者，雖被告甲○○於95年11月21日
    提出土地登記謄本，主張坐落於台南縣歸仁鄉○○○段二小
    段771地號之土地現為其所有，依95年土地公告現值計算，
    上開土地現值1,738,800元。是伊於91年2月間將系爭土地無
    償贈與被告乙○○○時，名下尚有財產，故無脫產及詐害債
    權之行為云云。然台南縣歸仁鄉○○○段二小段771地號之
    土地為道路用地，僅能供通行，無法作其他用途使用，而台
    南縣政府亦無徵收該筆土地之計畫，故上開土地並無市場價
    值。此僅需向土木技師公會聲請鑑定，即可得知上開土地之
    價值遠低於公告現值，並不足以作為供訴外人李有德對被告
    甲○○債權之擔保。又即使法院認定上開土地登記謄本所載
    公告現值與市場價值相符，然上開土地公告現值，亦與被告
    甲○○對訴外人李有德所負債務3,091,672元相距甚遠，被
    告甲○○仍不足以清償對訴外人李有德之債權。此外，被告
    甲○○原所有坐落台南市○區○○段606之11地號土地及其
    上建物，早於90年7月17日（即鈞院89年度重訴字第31號於
    90年7月4日判決被告甲○○對訴外人李有德負有債務之後）
    亦以夫妻贈與之原因移轉予被告乙○○○所有，是被告甲○○明知除上開台南縣歸仁鄉○○○段二小段771地號之土地
    及系爭土地外，已無其他財產足以清償對訴外人李有德之債
    務，竟仍將系爭土地再以夫妻贈與之原因移轉於被告乙○○○，以達侵害訴外人李有德對其債權之目的，被告當然有詐
    害債權及脫產之行為，原告亦得依據侵權行為之法律關係，
    請求被告連帶賠償原告所受損害。
  (六)聲明：
  (1)先位部分：
    被告間於91年2月25日就坐落台南縣永康市○○段6569、657
    0、6571及6572地號，權利範圍1/6，所為夫妻贈與之債權行
    為及所有權移轉之物權行為均撤銷；被告乙○○○應將上開
    土地，權利範圍1/6之所有權移轉登記塗銷。
  (2)備位部分：
    被告應連帶給付原告3,091,672元，及自起訴狀繕本送達翌
    日起至清償日止，按週年利率百分之5計算之利息；原告願
    供擔保，請准宣告假執行。
二、被告答辯如下：
  (一)被告不爭執下列事項：
  (1)李有德將台灣高等法院台南分院九十年度上字第252號判決
    主文所載: 「1.一百零二萬五千四百六十八元本息2.九十年
    七月一日起至合夥解散之日止按月給付三萬二千五百六十六
    元」之債權讓與媳婦即原告。
  (2)第一商業銀行於92年7月間向本院聲請拍賣訴外人李有德、
    李王桂枝所有系爭土地應有部分各1/6，案號為92年執速字
    第8003號，執行法院拍賣前審核卷附土地所有權登記謄本，
    列載各共有人權利範圍及優先購買權人資格，通知債務人李
    有德、李王桂枝; 李有德即已知悉「甲○○於91年2月25 日
    更名登記移轉該四筆土地所有權六分之一予乙○○○之事實
    」。
  (3)原告於前揭執行事件在92年11月18日以本件訴訟代理人吳永
    茂律師為送達代收人遞狀參與分配，知悉被拍賣的系爭土地
    共有人中並無被告甲○○。
  (二)查系爭土地本即為被告乙○○○所有，但為稅賦負擔，乃登
    記被告甲○○名義，故被告間為夫妻財產贈與登記，實係夫
    妻財產更名登記或回復所有權登記之隱藏行為，並無詐害債
    權之事實，更非脫產或侵權行為，原告先位聲明主張民法第
    244條詐害債權及備位聲明主張184條、185條共同侵權行為
    ，均不合該等法條之構成要件，其請求撤銷及塗銷所有權移
    轉登記暨備位請求賠償3,091,672元均無理由。
  (三)被告乙○○○將系爭土地回復名義登記之日期為91年2月25
    日，而債權人知有撤銷原因為92年7月16日（即本院通知本
    案讓與人李有德、李王桂枝等二人積欠第一銀行大灣分行債
    務而拍賣同一標的共有四筆土地之日）起至93年7月16日已
    屆滿一年，本案原告卻於95年2月6日提出訴訟，顯逾撤銷權
    行使之1年「除斥期間」至為明確。
  (四)訴外人第一商業銀行大灣分行於91年間向本院提起另案訴訟
    ，係因本案債權讓與人李有德及其配偶李王桂枝二人，將名
    下所有之系爭土地（應有部分各1/6）設定抵押權予媳婦丁○○ (即原告)，乃聲請撤銷該抵押權登記，案經本院以91
    年度重訴字第118號審裡，於91年11月27日判決撤銷抵押權
    設定塗銷登記確定。第一銀行復於92年7月間向本院聲請拍
    賣二人於系爭土地之應有部分，由本院92年執速字第8003
    號公告拍賣。本院公告拍賣系爭土地前，業依強制執行事件
    之調查程序，審核卷宗證明文件即土地所有權登記謄本，列
    載各共有人權利範圍及優先購買權人資格，同時通知被拍賣
    債務人 (即本案債權讓與人)李有德、李王桂枝等二人，準
    此李有德自接到法院通知時起即已知甲○○於91年2月25 日
    有更名登記移轉系爭土地應有部分予被告乙○○○之事實。
    足見原告行使撤銷權已逾除斥期間，其撤銷權已喪失，依法
    不能撤銷被告間之所有權移轉登記。
  (五)再者，本院92年度執字第8003號給付借款強制執行事件，於
    債權人92年2月25日聲請追加執行時，提出系爭土地之土地
    謄本，內載共有人: 「乙○○○、李有德、李王桂枝、李美
    玉、李美月、沈崑煌、李錦雀、李陳錦綢」並無被告甲○○
    ; 而被告乙○○○除原應有部分1/6外，另有應有部分1/6來
    自被告甲○○以夫妻贈與為由，於91年2月25日登記與乙○○○，有土地謄本附該執行卷第5頁至16頁可稽。李有德夫
    妻既為該執行案之債務人，又係系爭土地共有人之一，至遲
    在92年2月25日債權人聲請查封訴外人李有德及李王桂枝於
    系爭土地應有部分各1/6時，即已知悉被告甲○○已將其應
    有部分1/6以夫妻贈與為由移轉為被告乙○○○所有。及李
    有德、李王桂枝遭拍賣之系爭土地應有部分，由共有人乙○○○、李美玉拍定後，法院於93年2月25日發文通知優先購
    買權人即剩下之共有人李美月、沈崑煌、李陳錦綢、李錦雀
    四人，並無通知甲○○，有該通知附該執行卷可稽，足證債
    務人李有德知悉甲○○已非系爭土地共有人。再者，原告於
    前揭執行案曾聲明參與分配，由訴訟代理人吳永茂律師為送
    達代收人，為同一代理人所辦理，有該聲明參與分配影本呈
    卷可稽，由此亦足證明，原告斯時 (92年11月18日)即已知
    悉被系爭土地共有人並無甲○○在內，而被告乙○○○原應
    有部分1/6外，另有應有部分1/6來自於被告甲○○之贈與並
    於91年2月25日移轉登記。因此，原告早在92年11月18日(李
    有德更早在92年2月或93年2月)即已知悉被告間對於系爭土
    地有前揭夫妻贈與情形，其遲至95年2月6日始提起本件塗銷
    所有權移轉登記之訴訟，顯逾1年除斥期間，依民法第245條
    規定，其撤銷權已消滅。
  (六)李有德與被告甲○○間債之關係，依據台灣高等法院台南分
    院90年度上字第252號判決主文記載計算計有: 「1.一百零
    二萬五千四百六十八元本息2.九十年七月一日起至合夥解散
    之日止按月給付三萬二千五百六十六元」。1.部分本息共
    1,333,108元、2.部分因李有德繳銀行利息只繳至90年7月27
    日，只繳26日利息28,223元，兩項合計債權為1,361,331元
    ，甲○○依該判決利息算至原告主張之95年1月12日，應付
    李有德之債權額為1,361,331元，而非3,091,672元。
  (七)然按民法第299條規定: 「債務人於受通知時所得對抗讓與
    人之事由，皆得以之對抗受讓人。債務人於受通知時，對於
    讓與人有債權者，如其債權之清償期先於所讓與之債權或同
    時屆至者債務人得對於受讓人主張抵銷」。被告甲○○於95
    年6月7日接通知時，對讓與人李有德另有下列債權，其清償
    期均先於所讓與之債權，揆諸前揭規定抵銷之規定，分述如
    下:
  1.李有德對被告甲○○之債權，經最高法院於94年7月14日裁
    判確定 (94年度台上字第1275號)，李有德對甲○○之債權
    為1,025,468元本息、及自90年7月1日起按月給付32,566 元
    之債權於該日 (94年7月14日)才確定成立，甲○○自該日起
    才有清償義務。原告以一審法院90年7月4日判決 (89年度重
    訴字第31號)認係該債權成立之日，顯有違誤。按該判決經
    上訴後，二審法院於92年6月24日判決廢棄部份原判決 (90
    年度上字第252號)，兩造均不服上訴最高法院後，於94年7
    月14日裁定「兩造上訴均駁回」而告確定，該債權成立及清
    償期即為94年7月14日。
  2.合夥土地標的 (台南縣歸仁鄉○○○段一小段3.5.6.8.9.10.
    11.12地號等土地)係於94年3月9日公告拍賣 (93年度執速字
    第39469號)拍定價款8,622,000元，被告合夥持分1/2應分配
    價款4,311,000元，自94年3月9日拍定日起債權成立，符合
    民法299條第2項規定: 「債權之清償期，先於所讓與之債權
    要件」。
  3.台南縣政府89年2月2日徵收被告四兄弟共有坐落台南縣歸仁
    鄉○○○段二小段1264地號部份土地，補償費318萬，除共
    同捐贈舅公300,000元外，剩餘2,880,000元由共有人平均分
    配，每人分得720,000元。該應分得之款項迄今仍被讓與人
    扣留，其債權89年2月2日成立，符合民法299條第2項規定。
  4.坐落台南縣歸仁鄉○○○段二小段1264地號，經台南縣政府
    徵收後，分割剩餘同地號1264及1264-2地號等土地，因李有
    德向永康巿農會貸款逾期償還，遭本院92年5月29日公告拍
    賣(91年度執慎字第3621號)拍定價款2,100,000元，同由四
    共有人平均分配，每人可分得525,000元，及自92年5月29日
    拍定日起債權成立，亦符合民法299條第2項規定。
  5.上列2.3.4.三項債權本金，依李有德計算利息之利率8.57％
    計算，利息債權為:
  (1))本金4,311,000元×8.57％×1年=369,453元 (利息期間:94
    年3月9日至95年3月9日)
  (2)本金720,000元×8.57％×74個月÷12個月 (年息化為月息
    )= 380,508元 (計息期間:89年2月2日至95年4月2日)
  (3)本金525,000元×8.57％×34個月÷12個月 (年息化為月息
    )= 127,479元 (計息期間:92 年5月29日至95年3月29日。
    以上本金加利息合計6,433,440元，符合民法第299條第2項
    規定。
  6.綜上所述之債權共計為6,433,440，被告以此債權主張抵銷
    李有德對於被告甲○○之債權5,914,252元，尚餘519,188元
    。
  (八)上揭抵銷之聲明，業經被告於95年4月3日以存證信函第71號
    通知原告及李有德在案，有存證信函及回執可稽。又因李有
    德對被告甲○○之債權，經被告甲○○行使抵銷權後，根本
    已無債權存在，因此原告自李有德處受讓之債權標的亦不存
    在，債權讓與無效。從而，原告以被告甲○○債權人之地位
    訴請撤銷及塗銷系爭土地所有權贈與移轉登記，即無理由。
  (九)被告甲○○名下尚有坐落台南縣歸仁鄉○○○○○段771地
    號土地，面積為483平方公尺，且該地號於95年度公告現值
    每平方公尺為3,600元，總值1,738,800元，足以證明並無脫
    產及詐害債權之行為。
三、本件經證據調查及辯論，兩造對於下列事實均不爭執：
  (一)依本院89年度重訴字第31號、臺灣高等法院臺南分院90年度
    上字第252號及最高法院94年度臺上字第1275號請求清償債
    務事件之確定判決，訴外人李有德對於被告甲○○有(1)
    1,025, 468元本金債權，及自民國89年1月12日起至清償日
    止，按年息百分之5計算之利息債權；(2)自90年7月1日起至
    合夥解散之日止，按月給付32,566元之債權。
  (二)訴外人李有德業將上開對於被告甲○○之債權讓與原告，並
    於95年6月6日以高雄高分院郵局第239號存證信函通知被告
    甲○○，為被告甲○○所知悉，被告甲○○嗣後以台南郵局
    興華街三支局第71號存證信函回覆。
  (三)被告甲○○於91年2月4日以夫妻贈與為原因，將其所有之系
    爭土地應有部分（均為1/6）贈與被告乙○○○，並於91 年
    2月25日完成所有權移轉登記。
  (四)被告甲○○移轉登記系爭土地之應有部分予被告乙○○○時
    ，名下尚有坐落在臺南縣歸仁鄉○○○段二小段771地號土
    地。
  (五)訴外人李有德及李王桂枝所有系爭土地之應有部分（各1/6
    ）於92年間經本院92年度執字第8003號事件拍賣，原告曾於
    92年11月18日具狀向本院參與分配。
  (六)訴外人第一商業銀行為訴外人李有德、李王桂枝將系爭土地
    之應有部分（各1/6）設定抵押權予原告一事，提起撤銷抵
    押權登記事件，並由本院以91年度重訴字第118號判決確定
    在案。
四、本件原告主張依據本院89年度重訴字第31號、臺灣高等法院
    臺南分院90年度上字第252號及最高法院94年度臺上字第127
    5 號請求清償債務事件確定判決，訴外人李有德對於被告甲○○有債權存在，嗣後李有德已將該債權讓與原告，及通知
    被告甲○○在案。惟被告甲○○為脫免債務，竟將其所有之
    系爭土地應有部分以夫妻贈與為原因，移轉登記為被告乙○○○所有，上開贈與行為已有害原告債權，原告自得先位訴
    請撤銷被告間因贈與所為之債權行為及物權行為，併請求被
    告乙○○○塗銷系爭土地應有部分1/6之所有權移轉登記。
    又被告間贈與行為，係故意侵害原告債權，原告另於備位請
    求被告負連帶賠償責任等語。被告雖不否認有贈與及移轉登
    記系爭土地應有部分1/6之事實，然否認所為行為有害原告
    之債權或惡意侵害原告之權利，並以上情置辯。是本件應斟
    酌事項厥為：原登記為被告甲○○所有之系爭土地應有部分
    1/ 6之所有權，是否為被告乙○○○所有，被告間所為之移
    轉登記行為係回復登記？次應審究被告甲○○對於訴外人李
    有德是否另有債權存在？且該債權與訴外人李有德對於甲○○之債權相抵銷後是否尚有剩餘？再應審究原告提起撤銷訴
    權之形成權是否罹於一年除斥期間而消滅？且被告間之贈與
    行為是否有害原告債權？及被告間之贈與系爭土地之行為是
    否故意侵害原告之債權，並導致原告受有損害？原告依據侵
    權行為之法律關係請求被告負連帶賠償責任，是否罹於請求
    權之短期時效？
五、關於被告李有德於系爭土地應有部分1/6是否為被告乙○○○所有，被告間所為移轉登記行為係變更登記回復原狀乙節
    ：
  (一)按當事人主張有利於己之事實者，就其事實有舉證之責任，
    此為民事訴訟法第277條第1項定有明文。次按依本法所為之
    登記，有絕對效力。亦有土地法第43條可資參照。本件被告
    辯稱：登記為被告甲○○所有之系爭土地應有部分1/6，實
    係被告乙○○○於76年間所買受，為節稅，乃登記為被告甲○○所有，被告間於91年2月4日以夫妻贈與為原因，於91年
    2 月25日完成系爭土地應有部分1/6移轉登記行為，實係回
    復登記云云。茲參照台南縣永康地政事務所95年4月25日函
    檢附兩造間移轉系爭土地應有部分之相關資料，該部分所有
    權係登記為被告甲○○所有，再由被告甲○○以贈與為原因
    移轉登記為被告乙○○○所有，兩造亦不否認上開登記之事
    實。則因上開登記具有公信力，被告如否認登記之正確性，
    自應對系爭土地該部分所有權為被告乙○○○所有之事實負
    舉證責任。
  (二)經查：被告陳稱訟爭系爭土地應有部分1/6，係被告乙○○○向證人李秀芬之配偶買受云云。然據證人李秀芬到庭證稱
    ：（問：你是否知悉永康市○○段6569、6570、6571及6572
    等四筆土地如何移轉登記的過程？）我尚未嫁到我夫家時就
    已經登記在我先生名下，據我先生告訴我這四筆土地是四兄
    弟一起出錢合買的，我知道我先生他們四個兄弟常常一起出
    資合買土地，並且登記為不同人所有。我先生平日務農，他
    們兄弟晚上的時候會討論事情，我先生及被告甲○○也會錢
    交給老大及老二處理，至於他們是從事什麼事業我不是很清
    楚，只知道有賣肥皂及買土地。我先生後來從事怪手的工作
    ，事業經營不善，他們兄弟就開始處理土地的事情，我先生
    就四筆土地應有的權利是否有出售給被告方面我不清楚也不
    記得了。我知道他們四兄弟還有一筆七分多的土地登記在二
    伯及三伯名下，我們跟大伯也有份，但是沒有登記產權。我
    先生有告訴我兄長表示每個人要還多少錢（金額我忘記了）
    ，至於為何原因欠錢我不清楚，我先生找我商量如何處理，
    我就表示土地讓他們估價，不要分土地，錢還少一點‧‧。
    系爭土地為何登記給被告甲○○所有，可能是我先生欠錢，
    然後向被告甲○○借錢，才把土地登記在被告甲○○名下。
    （問：是否知悉被告乙○○○為了還錢有把錢拿出來？）我
    知道被告乙○○○有私房錢，但是被告甲○○有無拿錢出來
    我不清楚，被告乙○○○有把拿錢出來，至於拿多少錢我就
    不清楚，當時也是要我們把錢拿出來是同一時候，也是兄弟
    間因為事業的問題。被告乙○○○有無因為把錢拿出來而分
    得土地我不清楚。我是聽我先生講說被告乙○○○有把錢拿
    出來，而且我知道被告乙○○○從事美髮業，是老闆賺很多
    錢，確實有私房錢等語。顯然，證人知悉系爭土地為其配偶
    與其他兄弟共同出資購買之事實。但分產時，其配偶於系爭
    土地之應有部分究因向被告甲○○借款而登記為被告甲○○
    所有，或因被告乙○○○出資購買，而登記予被告乙○○○
    所有，並不知悉。至於，證人雖陳述被告乙○○○有出資之
    情，但此非證人親自見聞，係聽聞他人所言，未必可信。又
    縱使被告乙○○○確有出資之實，但據證人陳述，其配偶與
    兄弟合夥投資之事業，每人需再提供資金，則乙○○○當時
    拿出之資金非無可能為被告甲○○之合夥事業提供資金。再
    者，被告甲○○於74年間即因買賣關係而登記為系爭土地共
    有人，十餘年來均未變動，但其與訴外人李有德間清償債務
    事件，經本院89年度重訴字第31號於90年7月4日第一審判決
    敗訴後，事隔數月即贈與予被告乙○○○，贈與之時間亦過
    於巧合。更何況，被告對於上開事實，除證人李秀芬模糊不
    清之證詞外，復無法其他其他事證供本院斟酌，本院自難採
    信為真正。
六、關於被告甲○○對於訴外人李有德是否另有債權存在，及該
    債權可否與本件原告受讓之債權抵銷，及二人間之債權經抵
    銷後，甲○○對於被告李有德是否尚有債權存在乙節：
  (一)按債權人得將債權讓與於第三人。又債權之讓與，非經讓與
    人或受讓人通知債務人，對於債務人不生效力。及債務人於
    受通知時，對於讓與人有債權者，如其債權之清償期，先於
    所讓與之債權或同時屆至者，債務人得對於受讓人主張抵銷
    。此民法第294條第1項、第297條第1項前段及第299條第2項
    分別定有明文。本件兩造均不爭執訴外人李有德依據本院89
    年度重訴字第31號、臺灣高等法院臺南分院90年度上字第25
    2號及最高法院94年度臺上字第1275號請求清償債務事件之
    判決，對於被告甲○○有(1)1,025,468元本金債權及自89年1
    月12日起至清償日止，按年息百分之5計算之利息債權(2)自
    90年7月1日起至合夥解散之日止，按月給付32,566元之債權
    。且李有德業將該債權讓與原告，並由原告以存證信函通知
    被告甲○○，為甲○○知悉之事實，並有上開判決及存證信
    函附卷可稽，可信為真正。
  (二)雖被告甲○○辯稱其對訴外人李有德亦有債權，且該債權可
    與原告受讓之債權抵銷云云。然查：訴外人李有德對於被告
    有義享有債權一事，經本院89年度重訴字第31號事件審理後
    ，已於90年7月4日認定在案，雖該判決因當事人雙方上訴而
    未確定，但此僅屬債權數額不確定，並非李有德對於被告甲○○未有債權存在，何況，該事件歷經三審審理結果，僅部
    分廢棄原審認定之債權額，顯然原審所認定，且未經高等法
    院廢棄之債權確屬存在。是以，李有德對於被告甲○○之債
    權於90年7月4日即已成立，被告辯稱需待最高法院裁定確定
    之時即94年7月14始有債權，並非可信。
  (三)承上所述，李有德於90年7月4日即對被告甲○○有債權存在
    ，至於被告辯稱其對於李有德另有可供抵銷之債權部分，暫
    不論該債權是否真正，但其中二人合夥土地 (即台南縣歸
    仁鄉○○○段一小段3.5.6.8.9.10.11.12等地號)遭本院執
    行處拍賣之債權即4,311,000元，係於94年3月9日發生坐
    落台南縣歸仁鄉○○○段二小段1264地號，經台南縣政府徵
    收後，分割剩餘同地號1264及1264-2地號等土地，因李有德
    向永康巿農會貸款逾期償還，遭本院執行處拍賣之債權即
    525,000元，係於92年5月29日發生上開二筆債權分別自債
    權發生日即94年3月9日、92年5月29日起算之遲延利息等共
    計三筆債權，債權清償期均成立在後，自不符合民法第299
    條第2項可對債權受讓人即原告主張抵銷之範圍，是以，被
    告就此部分主張抵銷之抗辯，自不足採。
  (四)至被告辯稱：台南縣政府於89年2月2日徵收四兄弟共有坐落
    台南縣歸仁鄉○○○段二小段1264地號部份土地，共受領補
    償金3,180,000元，其中贈與舅公300,000元，剩餘2,880,00
    0 元應平均分配，每人可得720,000元。該款項迄今由李有
    德扣留，且債權成立於89年2月2日，可與本件債權抵銷乙節
    。原告雖對於該債權應自89年2月2日起算遲延利息無意見，
    但辯稱：被告並未提出積極證據證明有此債權存在云云。然
    據訴外人李進春及丙○○ (按二人皆為被告甲○○其他兄弟
    之繼承人)二人於臺灣高等法院台南分院受理90年度上字第
    252號事件，均到庭證述已自訴外人李有德受領土地徵收補
    償款720,000元，及李進春證述訴外人李有德有請李進春傳
    話給被告甲○○告知該徵收款其亦有一份等情（參見該卷宗
    第67及69頁），足信被告甲○○所述為真。是以，被告甲○○對於李有德之徵收補償金債權於89年2月2日即已存在，且
    李有德迄未給付該補償金予被告甲○○，被告甲○○以此徵
    收補償金債權主張與本件原告受讓自李有德之債權相抵銷，
    即有理由。
  (五)綜上調查，李有德於90年7月4日即對被告甲○○有不爭執事
    項(一)之債權存在，且該債權讓與原告後，如以(1)1,025,468
    元之本金債權，及自89年1月12日起至清償日止按年息百分
    之5計算之利息債權，與被告甲○○對於李有德之720,000元
    債權，及自89年2月2日起至清償日止之遲延利息債權相抵銷
    ，原告對於甲○○尚有本金305,468元債權存在（尚不包含
    本金為1,025,468元部分自89年1月12日起至89年2月1日止，
    按年利率百分之5計算之利息債權；及本金305,468元部分自
    89 年2月2日起至清償日止按年利率百分之5計算之利息債權
    ）。再加計(2)部分之債權〔即自90年7月1日起至兩造合夥解
    散之日（按以兩造合夥財產最後一筆不動產經法院拍定並核
    發權利移轉證書之日95年5月11日為基準），共計為58個月
    又11天，按月以32,566元計算，總計為1,900,769元〕。則
    原告對於被告甲○○之債權至少有2,206,237元債權存在（
    尚不計利息債權部分），應足認定。
七、關於被告間因贈與而移轉系爭土地應有部分1/6所有權之行
    為是否有害原告債權，及原告之撤銷訴權是否已逾1年除斥
    期間而消滅乙節：
  (一)按民法第二百四十四條第一項之撤銷訴權，依同法第二百四
    十五條規定，自債權人知有撤銷原因時起，一年間不行使而
    消滅。該項法定期間為除斥期間，其時間經過時權利即告消
    滅。此項除斥期間有無經過，縱未經當事人主張或抗辯，法
    院亦應先為調查認定，以為判斷之依據（最高法院85年台上
    字第1941號判例意旨參照）。
  (二)本件被告辯稱原告行使本件撤銷權已逾除斥期間，並提出本
    院92年執速字第8003號拍賣公告、通知土地共有人行使優先
    承買權之通知、第一商業銀行追加執行時提出之系爭土地登
    記謄本為憑。然經本院調閱上開執行卷宗，雖債權人提出之
    土地登記謄本，且系爭土地共有人確無被告甲○○，共有人
    之一即被告乙○○○則記載「權利範圍1/3」、「登記原因
    ：夫妻贈與」、「登記日期：民國91年2月25日」等內容。
    但審閱全卷宗，並無債務人李有德（即本件債權讓與人）或
    其配偶李江桂枝閱覽卷宗之相關記錄，難認李有德或李江桂
    枝業已知悉被告間有贈與系爭土地應有部分之情。至原告於
    該執行事件，亦有具狀參與分配之實，且指定之送達代收人
    即為本件訴訟之訴訟代理人吳永茂律師，然該執行卷宗亦無
    原告或其指定送達代收人閱覽卷宗之記錄，不足認定原告或
    其送達代收人知悉被告間贈與系爭土地之事實。至被告其餘
    提出92年度執速字第8003號拍賣公告，並無隻字提及被告間
    贈與不動產之記錄。另該執行事件拍定後，發函詢問共有人
    是否行使優先承買權之通知，所列共有人固無被告甲○○，
    但此亦不足推知原告或本件債權之讓與人李有德知悉被告間
    有贈與系爭土地之事實。被告徒以上開土地登記謄本、執行
    法院通知或原告具狀參與分配之事實，認原告或本件債權讓
    與人即李有德知悉被告間讓與系爭土地應有部分已逾1年之
    久，並非可採。本院綜合上開調查，並無相關事證足資認定
    原告或其債權讓與人李有德於起訴前已知悉被告間有贈與系
    爭土地應有部分，且期間已逾1年，是以，原告提起本件撤
    銷詐害債權之訴訟，於法並無不可。
  (三)次按債務人所為之無償行為，有害及債權者，債權人得聲請
    法院撤銷之。債權人依第1項或第2項之規定聲請法院撤銷時
    ，得並聲請命受益人或轉得人回復原狀，民法第244條第1項
    、第4項定有明文。而債權人依民法第244條規定，撤銷債務
    人所為之無償行為，祇須具備下列之條件，即為債務人所為
    之法律行為，其法律行為有害於債權人，其法律行為係以財
    產權為目的，不以債務人知有損害債權人之債權為必要。故
    債之關係存續中因債務人之行為，致有礙債務履行或增加履
    行困難者，即應認為有損於債權人之權利。本件被告李有德
    贈與系爭不動產予被告乙○○○後，其名下僅剩餘坐落臺南
    縣歸仁鄉○○○段二小段771地號之土地，為兩造不爭之事
    實。被告甲○○雖辯稱：該筆土地價值1,738, 800元，且系
    爭土地經本院囑託鑑定機關鑑定後，提供本院參考之鑑定報
    告，亦計算該筆土地91年度價值為1,738,800元。但上開鑑
    定結果，單以土地公告地價為基準，並按其面積計算出總價
    值，既未考量該筆土地現為道路，並無可供開發利用之處，
    於市場上亦無交易之可能，除冀望政府徵收獲得補償外，幾
    無任何價值可言。再者，縱使上開土地價值可信，但依上開
    計算結果，被告甲○○積欠之債務達220餘萬元，顯然該土
    地價值亦不足清償被告甲○○之債務。因此，被告甲○○將
    其名下尚有價值且可供交易標的之系爭土地贈與被告乙○○○後，顯然已有害原告受讓債權之滿足。
八、綜上所述，本件原告對於被告甲○○尚有計約220餘萬元之
    債權（尚不含利息債權部分）存在，被告甲○○卻將名下可
    供交易之標的即系爭土地以贈與為原因，移轉登記予被告乙○○○所有，僅餘無市場交易可能之道路用地，所為之無償
    行為應足生損害於原告受讓債權之滿足。從而，原告依據民
    法第244條第1項規定，請求撤銷被告間就系爭土地以贈與為
    原因所為之債權行為及物權行為，併請求被告乙○○○塗銷
    系爭土地之所有權移轉登記回復登記予被告甲○○所有，要
    無不合，應予准許。
九、末按共同訴訟人，按其人數，平均分擔訴訟費用。及法院為
    終局判決時，應依職權為訴訟費用之裁判。民事訴訟法第85
    條第1項前段及第87條第1項分別定有明文。本件已為被告敗
    訴之判決，且因訴訟中除原告支出裁判費46,441元及鑑價費
    用2,100外，兩造未有其餘費用支出，本件訴訟費用額應確
    定為48,541元，爰於主文併為訴訟費用負擔之諭知。
十、本件事證已臻明確，兩造其餘關於先位或備位之訴部分之攻
    擊、防禦或舉證，核與判決結果無影響，均無調查審認之必
    要，爰不再贅述，併此陳明。
十一、結論：原告之訴為有理由，依民事訴訟法第78條、第85條第
    1 項、第87條第1項，判決如主文。
中　　華　　民　　國　　 96　　年　　6 　　月　　6　　日
                  民事第五庭    法　官　許蕙蘭
以上正本係照原本作成
如對本判決上訴，須於判決送達後20日內向本院提出上訴狀
中　　華　　民　　國　　96　　年　　6 　　月　　6 　　日
                                書記官　黃鋕偉
